【裁判字號】    97,上訴,4076
【裁判日期】    971022
【裁判案由】    家暴遺棄
【裁判全文】
臺灣高等法院刑事判決                97年度上訴字第4076號
上  訴  人  臺灣板橋地方法院檢察署檢察官
被      告  乙○○
上列上訴人因被告家暴遺棄案件，不服臺灣板橋地方法院97年度
訴字第1369號，中華民國97年7月17日第一審判決（起訴案號：
臺灣板橋地方法院檢察署97年度偵字第5861號），提起上訴，本
院判決如下：
    主  文
上訴駁回。
    理  由
一、公訴意旨略以：被告乙○○係楊○淳（民國八十五年十一月
    二十日生，真實姓名年籍詳卷）、楊○育（民國八十八年五
    月六日生，真實姓名年籍詳卷）之母，對於楊○淳、楊○育
    等無自救力之人，依法本應負扶助、養育、保護等義務，竟
    在未為楊○淳、楊○育事先籌作任何安置之情況下，擅自於
    九十六年五月間某日，無故離家未歸而未盡其扶養、保護之
    義務。嗣因楊○淳電話聯絡祖母甲○○，甲○○乃將其姊弟
    接回照顧始悉上情。因認被告乙○○涉犯刑法第二百九十四
    條第一項之遺棄罪嫌。
二、按犯罪事實應依證據認定之，無證據不得認定犯罪事實；不
    能證明被告犯罪者，應諭知無罪之判決，刑事訴訟法第一百
    五十四條第二項、第三百零一條第一項分別定有明文。又事
    實之認定，應憑證據，如不能發現相當證據，或證據不足以
    證明，自不能以推測或擬制之方法，以為裁判基礎（最高法
    院四十年台上字第八六號判例意旨參照）。再按刑法第二百
    九十四條第一項後段之遺棄罪，必以對於無自救力之人，不
    盡扶養或保護義務，而致其有不能生存之虞者，始克成立。
    若負有此項義務之人，不盡其義務之際，而事實上業已另有
    其他義務人為之扶助、養育或保護，對於該無自救力人之生
    命，並不發生立即危險者，即難成立該條之罪（最高法院二
    十九年上字第三七七七號判例、八十七年台上字第二三九五
    號判例意旨可資參照）。
三、本件公訴人以告訴人甲○○、證人楊○淳、楊○育等人指證
    被告未與甲○○就楊○淳、楊○育之扶養義務達成協議，亦
    未將楊○淳、楊○育妥善安置，即擅自離家不顧，於其離家
    未歸之際，已對楊○淳、楊○育之生存構成危險，自該當遺
    棄罪責云云。惟訊據被告堅決否認有公訴人所指之遺棄犯行
    ，辯稱：伊因經濟困難無力扶養楊○淳、楊○育，且婆婆甲
    ○○已允諾幫伊扶養上開子女，才離家另謀生活，並無遺棄
    之意等語。
四、經查：
  (一)按直系血親相互間互負扶養之義務，民法第一千一百十四條
    第一款定有明文。被告係楊○淳、楊○育之母，楊○淳、楊
    ○育之父親即被告配偶楊世賓已於九十二年一月十六日死亡
    ，甲○○（四十二年十月生）則為楊世賓之母，亦即楊○淳
    、楊○育之祖母，有戶籍謄本在卷可稽，依上開規定，被告
    及甲○○既均係楊○淳、楊○育之直系血親，自均對楊○淳
    、楊○育負有扶養義務。
  (二)被告原與楊○淳、楊○育同居一處，楊○淳、楊○育之祖母
    甲○○、姑姑洪曉萍偶爾會來同住，被告於九十六年五月間
    未告知楊○淳、楊○育去向，亦未說明原因即離家未歸，僅
    電話告知該姊弟二人去找祖母及姑姑，楊○淳、楊○育發現
    被告離家，即以電話聯絡甲○○，甲○○即將其二人安置在
    洪曉萍住處等情，業據證人楊○淳於檢察官訊問時證述詳盡
    （見他字卷第三十五、三十六頁）。綜上，楊○淳、楊○育
    與其祖母、姑姑往來密切，互動亦屬良好，而甲○○當時年
    僅五十三歲，並非無扶養及照顧楊○淳、楊○育之能力，且
    楊○淳、楊○育當時分別達十歲、八歲，已有相當之生活自
    理能力，楊○淳、楊○育知悉被告不告離家後，隨即電話聯
    絡祖母，其祖母亦及時予以妥善安置照顧，接續擔負扶養及
    保護義務，殊難認被告離家已對於楊○淳、楊○育之生存、
    生命造成危險。
五、揆諸前揭論述，若負有扶養、保護義務之人，縱不盡其義務
    ，惟事實上業已另有其他義務人為之扶助、養育或保護，對
    於該無自救力人之生存、生命，並不發生危險者，即難論以
    遺棄罪責。本件被告未妥善安置楊○淳、楊○育，即以個人
    經濟因素離家不顧，於道德人倫上固有可議，惟事實上業已
    由楊○淳、楊○育之祖母接續擔負扶助、養育及保護之責，
    亦未對楊○淳、楊○育之生存、生命造成危險，依上所述，
    即難以遺棄罪相繩。此外，復查無其他積極證據，足資證明
    被告有公訴人所指之本件犯行，因認不能證明被告犯罪，從
    而原審為被告無罪之諭知，核無不當。檢察官上訴仍以被告
    上開行為涉犯遺棄罪嫌云云，指摘原判決不當，為無理由，
    應駁回其上訴。
據上論斷，應依刑事訴訟法第三百六十八條，判決如主文。
本案經檢察官李月治到庭執行職務。
中    華    民    國    97    年    10    月    22    日
                  刑事第二十一庭審判長法  官  蔡彩貞
                                      法  官  許永煌
                                      法  官  曾家貽
以上正本證明與原本無異。
如不服本判決，應於收受送達後十日內向本院提出上訴書狀，其
未敘述上訴之理由者並得於提起上訴後十日內向本院補提理由書
（均須按他造當事人之人數附繕本）。
                                      書記官  廖素花
中    華    民    國    97    年    10    月    23    日


司法院資訊處製作；財團法人民間司法改革基金會備份。
